臺灣臺中地方法院民事判決
110年度中簡字第1606號
原      告  洪瑞祥即洪林吉花之繼承人    

            洪瑞凱即洪林吉花之繼承人    

            洪顗安即洪林吉花之繼承人    

兼  共  同
訴訟代理人  洪瑞彬即洪林吉花之繼承人    

被      告  蔡美霞即施明儀之繼承人    

訴訟代理人  施宗易  
被      告  李耀光即李春長之繼承人    

訴訟代理人  李翁玉屏
被      告  李建德即李春長之繼承人    

            林曉菁即李春長之繼承人    

            林昭伶即李春長之繼承人    

            林志峯即李春長之繼承人    

            廖承緯即李春長之繼承人    

兼上一人
法定代理人  廖永泉即李春長之繼承人  

兼上六人
共      同
訴訟代理人  李昭宏即李春長之繼承人    

上列當事人間請求塗銷抵押權登記事件，本院於民國110年10月2
7日言詞辯論終結，判決如下︰
　　主　　　文
被告李耀光、李昭宏、李建德、林曉菁、林昭伶、林志峯、廖承
緯、廖永泉應將附表一所示不動產，於民國七十年十月八日以臺
中縣霧峰地政事務所七十年霧字第○三七八五五號收件所設定，
擔保債權總金額本金最高限額新臺幣參拾萬元之抵押權登記予以
塗銷。
被告蔡美霞應將附表二所示不動產，於民國七十年十二月二十三
日以臺中縣霧峰地政事務所七十年霧字第○四六八七○號收件所設
定，擔保債權總金額本金最高限額新臺幣伍萬元之抵押權登記予
以塗銷。
訴訟費用由被告李耀光、李昭宏、李建德、林曉菁、林昭伶、林
志峯、廖承緯、廖永泉連帶負擔七分之六、由被告蔡美霞負擔七
分之一。
    事實及理由
壹、兩造爭執要旨：　　　　
  一、原告主張：
    ㈠原告之母洪林吉花於70年間以附表一所示不動產為李春長
      設定本金新臺幣（下同）30 萬元之最高限額抵押權（下
      稱附表一抵押權），經臺中縣霧峰地政事務所於民國70年
      10月19日以收件字號：霧字第037855號登記完畢，雙方約
      定清償日期為71年10月1日，該抵押權縱有擔保之債權存
      在，其請求權時效應自71年10月1日起算，至多於86年10
      月1 日即已時效完成，被告未於消滅時效完成後5 年間即
      91年10月1日前實行其抵押權，該抵押權亦超過除斥期間
      。而李春長業於98年6月16日死亡，其繼承人為被告李耀
      光、李昭宏、李建德、林曉菁、林昭伶、林志峯、廖承緯
      、廖永泉等人。
    ㈡原告之母洪林吉花於70年間以附表二所示不動產為施明儀
      設定本金5 萬元之最高限額抵押權（下稱附表二抵押權）
      ，經臺中縣霧峰地政事務所於70年12月28日以收件字號：
      霧字第046870 號收件登記完畢，雙方約定清償日期為71
      年11月30日，該抵押權縱有擔保之債權存在，其請求權時
      效應自71年11月30日起算，至多於86年11月30日即已時效
      完成，被告亦未於消滅時效完成後5 年間即91年11月30日
      前實行其抵押權，該抵押權亦超過除斥期間。而施明儀業
      於104年4 月26日死亡，其繼承人為被告蔡美霞。
　  ㈢為此，爰依民法第767條第1項中段之規定，訴請被告塗銷
      附表一、二之抵押權登記，並聲明：如主文第1、2項所示
      。
  二、被告蔡美霞陳述略以：被告蔡美霞為施明儀之配偶，施明
      儀對原告之父確實有因借貸成立之債權，始會有附表二抵
      押權之設定，彼時原告之父承諾一年內會返還借款，惟嗣
      後並未依約清償，被告蔡美霞直至104年間施明儀逝世後
      始得知有此抵押權之存在。被告蔡美霞對附表二抵押權所
      擔保之債權已經罹於時效沒有爭執，且同意塗銷附表二抵
      押權之設定登記等語，並聲明：原告之訴駁回。
  三、被告李耀光陳述略以：李春長於98年間欲向原告之父催討
      債務，但是找不到人等語，並聲明：原告之訴駁回。
  四、被告李昭宏、李建德、林曉菁、林昭伶、林志峯、廖承緯
      、廖永泉陳述略以：曾聽聞李春長講過本件債務，原告之
      父既有欠款，自應清償等語，並聲明：原告之訴駁回。
貳、得心證之理由：
　一、原告主張原告之母洪林吉花於70年間以附表一所示不動產
      為李春長設定附表一抵押權，經臺中縣霧峰地政事務所於
      民國70年10月19日以收件字號：霧字第037855號登記完畢
      ，雙方約定清償日期為71年10月1日，嗣李春長於98年6月
      16日死亡，其繼承人為被告李耀光、李昭宏、李建德、林
      曉菁、林昭伶、林志峯、廖承緯、廖永泉等人。又原告之
      母洪林吉花於70年間以附表二所示不動產為施明儀設定附
      表二抵押權，經臺中縣霧峰地政事務所於70年12月28日以
      收件字號：霧字第046870 號收件登記完畢，雙方約定抵
      押權清償日期為71年11月30日，嗣施明儀於104年4 月26
      日死亡，其繼承人為被告蔡美霞等情，業據其提出臺中市
      地籍異動索引、土地登記第一類謄本、臺灣省臺中縣土地
      登記簿、戶籍謄本、除戶謄本、繼承系統表為證，並經本
      院依職權向臺中市太平地政事務所調取臺中市太平區三汴
      段266-184 、266-193 、266-194等3筆地號土地之人工登
      記簿資料核閱無訛（至於附表一、二抵押權設定登記案卷
      已逾保管年限，業依規定辦理銷毀），堪信原告所陳上情
      為真正，本院即採為判決之基礎。
　二、按所有人對於無權占有或侵奪其所有物者，得請求返還之
      。對於妨害其所有權者，得請求除去之。有妨害其所有權
      之虞者，得請求防止之，民法第767條第1項定有明文。次
      按請求權，因15年間不行使而消滅，但法律所定期間較短
      者，依其規定。以抵押權擔保之債權，其請求權已因時效
      而消滅，如抵押權人，於消滅時效完成後，5年間不實行
      其抵押權者，其抵押權消滅，亦為民法第125條、第880條
      所分別明定。又抵押權逾民法第880條規定之5年除斥期間
      後，其抵押權本即已歸於消滅，如該抵押權人死亡，其繼
      承人不僅無繼承其抵押權之可言，且負塗銷抵押權登記之
      義務。故抵押人如以抵押權人之繼承人為被告訴請塗銷抵
      押權登記時，該抵押權既已消滅，自無須先辦抵押權繼承
      登記，始准許塗銷登記（臺灣高等法院暨所屬法院73年度
      法律座談會民事類第13號法律問題研討結果參照）。
　三、經查，附表一抵押權之清償日期為71年10月1 日，該抵押
      權縱有擔保之債權存在，債權請求權自71年10月1日起即
      處於可得行使之狀態，且被告李耀光等人復未提出該債權
      請求權自71年10月1日以後有何時效中斷之事由並舉證證
      明之，則自71年10月1日起算15年，迄86年10月1日止，該
      債權請求權即因罹於時效而消滅，抵押權人李春長亦未於
      債權請求權消滅時效完成後5年內即91年10月1 日前實行
      其抵押權，附表一抵押權自因超過除斥期間而消滅；附表
      二抵押權之清償日期為71年11月30日，該抵押權縱有擔保
      之債權存在，債權請求權自71年11月30日起即處於可得行
      使之狀態，且被告蔡美霞復未提出該債權請求權自71年11
      月30日以後有何時效中斷之事由並舉證證明之，則自71年
      11月30日起算15年，迄86年11月30日止，該債權請求權即
      因罹於時效而消滅，抵押權人施明儀亦未於債權請求權消
      滅時效完成後5年內即91年11月30日前實行其抵押權，附
      表二抵押權自因超過除斥期間而消滅。原告為系爭土地之
      所有權人，附表一、二抵押權既均已消滅而不存在，惟附
      表一、二抵押權登記迄未塗銷，顯對原告之所有權有所妨
      害。從而，原告依民法第767條第1項規定，訴請被告李耀
      光、李昭宏、李建德、林曉菁、林昭伶、林志峯、廖承緯
      、廖永泉塗銷附表一抵押權之設定登記；訴請被告蔡美霞
      塗銷附表二抵押權之設定登記，為有理由，應予准許。
  四、又強制執行法第130條第1項規定：「命債務人為一定之意
      思表示之判決確定或其他與確定判決有同一效力之執行名
      義成立者，視為自其確定或成立時，債務人已為意思表示
      」；另土地登記規則第7條規定：「依本規則登記之土地
      權利，除本規則另有規定外，非經法院判決塗銷確定，登
      記機關不得為塗銷登記」；且土地登記規則第27條第8款
      亦規定，塗銷登記得由權利人單獨為之。是強制執行法第
      130條第1項既明定意思表示於判決確定時，視為已為意思
      表示，如許宣告假執行，使意思表示之效力提前發生，即
      與法條規定不合。準此，本件雖係就民事訴訟法第427 條
      訴訟適用簡易程序所為被告敗訴之判決，惟主文第1、2項
      之性質係命被告為一定之意思表示(即同意塗銷系爭抵押
      權登記)，而該塗銷系爭抵押權登記之判決確定時，原告
      即得單獨持確定判決向地政機關辦理塗銷登記，毋庸被告
      會同辦理，故主文第1、2項判決確定前，尚難認視為被告
      已為意思表示，若遽為准許主文第1、2項宣告假執行，無
      異使被告之意思表示效力提前發生，即與前揭強制執行法
      第130條第1項規定有違。從而，本件尚無依民事訴訟法第
      389條第1項第3款規定依職權宣告假執行之餘地，併予敘
      明。
  五、本件事證已臻明確，兩造其餘攻擊防禦方法及舉證，核於
      判決結果不生影響，爰不一一論斷，附此敘明。　　　
參、訴訟費用負擔之依據：第78條、第85條第1項、第2項。　
中　　華　　民　　國　　110 　年　　11　　月　　10　　日
                  臺中簡易庭    法  官  林筱涵
以上為正本係照原本作成。
如不服本判決，應於送達後20日內，向本院提出上訴狀並表明上
訴理由，如於本判決宣示後送達前提起上訴者，應於判決送達後
20日內補提上訴理由書（須附繕本）。如委任律師提起上訴者，
應一併繳納上訴審裁判費。
中　　華　　民　　國　　110 　年　　11　　月　　10　　日
                                書記官  張峻偉

附表一：
土地標示         編號 土　　　　地　　　　坐　　　　落     面　積 權　利 範　圍 備考  縣　市 鄉鎮市區 段 小段 地號 平方公尺   1 臺中市 太平區 平欣  813 89 全部 擔保債權總金額本金最高限額30萬元 
註：原以三汴段266-184、266-193、266-194地號共同設定抵押
權，該三筆底號土地於73年8月7日合併為三汴段266-184 地號土
地，後又於73年10月30日辦理地籍圖重測，重測後地號如附表一
所示。

附表二：
土地標示         編號 土　　　　地　　　　坐　　　　落     面　積 權　利 範　圍 備考  縣　市 鄉鎮市區 段 小段 地號 平方公尺   1 臺中市 太平區 平欣  813 89 全部 擔保債權總金額本金最高限額5 萬元 
註：原以三汴段266-184、266-193、266-194地號共同設定抵押
權，該三筆底號土地於73年8月7日合併為三汴段266-184 地號土
地，後又於73年10月30日辦理地籍圖重測，重測後地號如附表一
所示。